臺灣高等法院刑事判決　　　　　　　　99年度上訴字第1587號
上　訴　人　臺灣桃園地方法院檢察署檢察官
被　　　告　陳翔寧
　　　　　　陳碩偉
　　　　　　陳俊傑
　　　　　　劉任哲
共　　　同
選任辯護人　金　鑫律師
上列上訴人因被告強盜案件，不服臺灣桃園地方法院97年度訴字
第888號，中華民國98年11月23日、99年3月11日第一審判決（起
訴案號：臺灣桃園地方法院檢察署97年度偵字第14925號、第180
05號），提起上訴，本院判決如下：
    主  文
上訴駁回。
    理  由
一、起訴意旨略以：被告陳翔寧、陳碩偉、陳俊傑、劉任哲為追
    討王朝木民國（下同）95年間所積欠吳福助之新臺幣（下同
    ）80,000元借款債務，乃與其餘身分不詳之10餘人，於96年
    9月3日分乘車輛前往王朝木之胞兄王祥榮任職廠長，址設桃
    園縣龍潭鄉○○村○○路○段301號之盛鑫工程有限公司（下
    簡稱盛鑫公司），並於同日中午抵達後，即手持球棒等物進
    入辦公室。嗣因見王祥榮獨自一人在內且桌上放置有25,000
    元之現金，被告等竟基於意圖為自己不法所有之強盜犯意聯
    絡，以手持之球棒等物毆打王祥榮，並致王祥榮受有前額撕
    裂傷、背挫傷、前臂挫傷等傷害（按傷害、毀損部分，業據
    告訴人於原審撤回告訴而判決公訴不受理確定）而不能抗拒
    後，即由被告陳碩偉將桌上之25,000元強行取走。因認被告
    陳翔寧、陳碩偉、陳俊傑、劉任哲此部份共同涉犯有刑法第
    330條第1項之加重強盜罪嫌（即具有刑法第321條第1項第4
    款之事由）云云。
二、按犯罪事實應依證據認定之，無證據不得認定其犯罪事實，
    刑事訴訟法第154條第2項定有明文。又犯罪事實之認定，應
    憑真實之證據，倘證據是否真實尚欠明確，自難以擬制推測
    之方法，為其判斷之基礎；而認定犯罪事實之證據係指足以
    認定被告確有犯罪行為之積極證據而言，該項證據自須適合
    於被告犯罪事實之認定，始得採為斷罪資料（最高法院53年
    台上字第656號、29年上字第3105號判例參照）。且被害人
    與一般證人不同，其與被告處於相反之立場，其陳述之目的
    ，在使被告受刑事訴追處罰，內容未必完全真實，證明力自
    較一般證人之陳述薄弱。故被害人縱立於證人地位而為指證
    及陳述，且其指證、陳述無瑕疵可指，仍不得作為有罪判決
    之唯一證據，應調查其他證據以察其是否與事實相符，亦即
    仍須有補強證據以擔保其指證、陳述之真實性，始得採為斷
    罪之依據（最高法院94年度台上字第3326號判決參照）。
三、檢察官認被告陳翔寧、陳碩偉、陳俊傑、劉任哲此部分涉犯
    有強盜之罪嫌，無非係以王祥榮之指訴為其主要論據。
四、訊據被告陳翔寧、陳碩偉、陳俊傑、劉任哲均堅詞否認有何
    強盜之犯行。被告陳翔寧、陳碩偉、劉任哲同辯以：其等雖
    有於案發之日前往盛鑫公司，惟並未強取王祥榮之財物。被
    告陳俊傑則辯稱：其於案發之日，根本未出現於盛鑫公司等
    語。辯護意旨則略以：本案檢察官起訴被告陳翔寧等涉犯加
    重強盜罪之犯行，僅係依王祥榮先前於警詢及偵查之單一指
    訴，其證明力本已有不足，更何況王祥榮嗣於原審，已明確
    證稱該25,000元事後已找到，並未遭被告等人強行取走，自
    亦可證明被告陳翔寧等並未有檢察官起訴之加重強盜犯行等
    語。
五、經查：
（一）證人王祥榮於原審乃係具結證稱：其於96年9月3日早上曾
      至牙醫診所就診，並在11時50分許返回公司，而因醫生囑
      示其中午不宜用餐，其乃於中午12時公司鈴聲響起後，未
      與其他同事共赴餐廳用餐，獨自留在辦公室中清點其太太
      所交付予其之該月生活費用25,000元（均係千元大鈔）。
      詎於鈴聲響畢約1分鐘，卻陸續有8、9人手持棍棒進入辦
      公室，其乃起身並順手將現金置放於桌上之汐止機車停車
      場工程圖（規格為A3大小，且有100餘頁，下簡稱汐止工
      程圖）之上，而對方其中一人先問其是否為老闆，其回答
      「不是」，該人再詢問其是否為廠長，並經其答稱「是」
      之後，在場之人即以棍棒動手毆打並掀翻桌子，不僅將其
      打傷，亦把辦公室弄得相當凌亂。案發後其即被送往長庚
      醫院就診，而其隔日返回辦公室時，辦公室已大致經公司
      小姐整理完畢，其有翻找抽屜，但並未看到現金，且公司
      小姐亦未向其表示於整理之際有在辦公室中發覺金錢，其
      當下才會認定應係遭打傷其之人所取走，故於製作警詢筆
      錄時，即向員警陳稱現場尚有現金遺失。而其原本就當日
      打傷其之人之印象乃係一片模糊，係經員警提供照片供其
      指認後，其才得大概知道是何人前去盛鑫公司，並知悉有
      2、3個人站在其面前，但亦無法確認究係由何人將現金取
      走。嗣迄97年11月3日，其因工作需要，再度由箱子中將
      汐止工程圖取出時，始赫然發現該筆現金仍夾放在工程圖
      中間，並未遭人取走等語綦詳（見原審卷(二)第133至138頁
      ）；並核與證人即王祥榮之胞兄王進財在原審具結證述：
      其係盛鑫公司之總經理，王祥榮則為公司之廠長，平日負
      責保管公司之所有工程圖，而因於案發前某日，迦南公司
      向其借用汐止工程圖（規格為A3，且很大一疊），其乃指
      示王祥榮將原圖找出影印，是該圖才會於案發之日置放於
      王祥榮之桌上。而本案發生後，其並未進公司查看，即先
      趕赴醫院探望王祥榮，係因王祥榮在出院後告知其有現金
      不見，其才前往公司之辦公室中尋找，惟因當初有報案，
      故現場仍保持原狀而相當凌亂，亦即，桌子傾斜、製圖櫃
      受損、公文夾及圖到處散落，其即於稍微巡視一下，且未
      有任何發現後離開。迄97年11月初，因長弘公司又向其借
      用汐止工程圖，其乃再指示王祥榮將原工程圖找出，王祥
      榮始告知其原先以為遭取走之現金仍夾放於工程圖中等語
      （見原審卷(二)第126至130頁），二人所述，大致相符；再
      參以本案汐止工程圖之規格為A3，且頁數眾多一節，業經
      證人王祥榮、王進財證述明確，則整疊25,000元之千元現
      金於案發之際因混亂而緊夾圖中，未散落於地致未遭發覺
      ，亦有可能；以及證人王祥榮於原審，原係就被告等之傷
      害行為感到非常氣憤，並表示因被告等共同毆打其時，未
      考慮到其尚有家人需照顧，且其於受傷後只要天氣一轉變
      ，骨頭就會酸痛，故不願與被告等商談和解（見原審卷(一)
      第209頁），則若非證人王祥榮確係於97年11月3日，因翻
      找汐止工程圖發覺現金並未遺失而誤會被告等人，衡情應
      不致於短期間內，心境即產生巨大之轉變，而願在原審97
      年12月22日審理程序中改口為上開現金已找到之證詞，是
      本院認證人王祥榮於原審之證述，應確與事實相符，自堪
      以採信。
（二）檢察官雖謂案發之際，被告等人持棍毆打翻桌，場面混亂
      ，夾放在汐止工程圖中之25,000元焉有不散落地面之理？
      另若證人王祥榮原係為將汐止工程圖借予迦南公司，則何
      以於交付工程圖予迦南公司之際並未查覺其內夾放有25,0
      00元之現金？又證人王祥榮事後若確有找到金錢，何以未
      提示予證人王進財？再就證人王進財於知悉證人王祥榮遭
      毆打後，是否有先前往公司查見一節，證人王祥榮與王進
      財之供詞亦有所矛盾，衡情應以證人王祥榮證稱之係先行
      進公司較合常理，則若證人王進財曾於第一時間趕回公司
      ，又豈可能未查覺現金散落於地上？凡此均足證證人王祥
      榮嗣於原審翻異前詞，顯係迴護被告等人所為，不足採信
      。惟查：(1)證人王進財於原審亦證述：於96年間迦南公司
      向其借用汐止工程圖，且經其指示證人王祥榮找出原圖後
      ，證人王祥榮應已影印完畢，並將原圖與影印圖分開置放
      ，而該筆25,000元之現金應係在混亂之際夾放於原圖中，
      始會在將影印圖交付迦南公司時，未查覺有現金之存在，
      並於長弘公司在97年間再向其借用汐止工程圖，而經其指
      示證人王祥榮將原圖找出時始發現等語，則既證人王進財
      所交付予迦南公司者乃係事先已影印完成之工程圖，當不
      必然會查覺夾放在原圖中間之現金25,000元；(2)證人王祥
      榮及王進財乃係兄弟，且共同於盛鑫公司任職，衡情彼此
      間應係相當信任，而不致懷疑對方，況該筆25,000元之現
      金係證人王祥榮之太太所交付予其之當月生活費用，並非
      公司之公款，則當證人王祥榮事後找到該筆現金時，本即
      無提示予證人王進財之必要，單純之口頭告知即可取信於
      證人王進財，此實與常理無違；(3)本案案發之後，證人王
      祥榮即經送往長庚醫院就診，其就證人王進財當日之行蹤
      ，自顯未親見而係聽聞證人王進財或他人之轉述，則本院
      認當應以證人王進財所證稱之未先進公司即趕往醫院探視
      證人王祥榮一節為真，況該筆25,000元之現金於案發混亂
      之際即已夾放在頁數眾多之汐止工程圖中間，是縱證人王
      進財在事後進入仍保持現狀之凌亂辦公室時，然如前所述
      ，該筆25,000元之千元鈔現金，於案發之際因混亂而緊夾
      工程圖中，未散落於地，致證人王進財或其他在場之人均
      未能發覺現金之存在，自亦合乎常理。準此，檢察官此部
      分質疑論述，實容有誤會，而不足使本院認定證人王祥榮
      嗣後於原審之證述乃係迴護被告等人之詞。
（三）次查，證人王祥榮固於偵查中證稱：當日中午時許，盛鑫
      公司之員工均前往餐廳用餐，而獨由其一人於辦公室中清
      點其太太所交付予其之現金25,000元時，突有一群人約10
      餘人手持球棒闖入辦公室，並於確定其為廠長後，即有一
      人高喊「給他死」，其乃順手將現金置放於桌上，並隨即
      遭另一人取走，嗣該群人即持球棒毆打其之頭部等語，而
      與其在警詢中就過程之陳述大致相同，惟就現金是否確實
      遭人取走一節，已顯與其嗣後於原審之上開證述不符；且
      其於警詢及第1次偵查中，經員警及檢察官分別提示照片
      供其指認時，先係證稱：同案被告吳福助係當場指揮高喊
      「給他死」之人，被告陳碩偉係第1個進入辦公室詢問其
      是否為老闆，並強行取走現金之人，而被告陳翔寧、陳俊
      傑、劉任哲則均有在場持球棒毆打其等語（見97年度他字
      第390號卷第24至26、36、37頁）；嗣於第2次偵查中經檢
      察官命被告等人到庭，並由證人王祥榮位於指認室中指認
      後，則改口證述：吳福助當日未在場，而陳碩偉係第1個
      進入辦公室並詢問其是否為廠長之人，然其無法確定當日
      現金是否由陳碩偉取走，至被告陳翔寧、陳俊傑、劉任哲
      則確有在現場持木棍毆打其，且係因先前均係以照片指認
      ，與指認其本人有所出入，其始會誤認吳福助亦有到場等
      語（見97年度偵字第14925號卷第217至220頁）。對照證
      人王祥榮之上開證述，再參以依一般社會經驗，照片與本
      人間本即容有部分差距之情，當應以證人王祥榮事後於指
      認室所為之指認較與事實相符，則若此，縱依證人王祥榮
      於警詢及偵查中之陳述，當日確有人將置於桌上之現金25
      ,000元取走，證人王祥榮亦無法確認究係由何人為之，且
      依其上開所述，該人乃係於見到金錢後即強取之，其餘在
      場之被告始持球棒毆打其，則該人是否自始即係與其餘被
      告具有意圖為自己不法所有之犯意聯絡？又既該人係於強
      取現金後始動手毆打，此亦與強盜罪所規定需至使被害人
      不能抗拒後才強取財物之構成要件不符；況遍查卷內所附
      資料後，亦無其餘證據足資佐證證人王祥榮此部分之證述
      確實為真，是單憑王祥榮先前於警詢及偵查中之片面指訴
      ，仍不足遽採為認定被告等人確有檢察官所指加重強盜犯
      行之依據。
（四）綜上所述，檢察官起訴被告陳翔寧、陳碩偉、陳俊傑、劉
      任哲共同涉犯加重強盜罪之部分，既僅有證人王祥榮於警
      詢及偵查中之單一指訴，且證人王祥榮在原審已明確證稱
      此係因未查覺該筆25,000元之現金夾放於工程圖中，始會
      誤以為遭被告等人取走等語。是證人王祥榮先前所為陳述
      之真實性如何，自有疑義，當無法使通常一般之人均不致
      有所懷疑，而得確信被告等人此部分犯罪為真實之程度。
      此外，復查無其他積極證據足證被告陳翔寧、陳碩偉、陳
      俊傑、劉任哲確有檢察官所指此部分之犯行，則揆諸上開
      說明，自屬不能證明被告等人犯罪。
六、原判決此部分以不能證明被告陳翔寧、陳碩偉、陳俊傑、劉
    任哲犯罪，而為無罪之諭知，並無不合。檢察官上訴意旨仍
    執陳詞，認被告等人應構成犯罪，而指摘原判決此部分無罪
    為不當。本院認為無理由，應予駁回。
七、被告陳碩偉經合法傳喚，無正當理由不到庭，爰不待其陳述
    ，逕行判決。
據上論斷，應依刑事訴訟法第368條、第371條，判決如主文。
本案經檢察官陳傳宗到庭執行職務。
中    華    民    國   100    年    1     月    19    日
                  刑事第十七庭審判長法  官  王炳梁
                                    法  官  陳世宗
                                    法  官  黃雅芬
以上正本證明與原本無異。
檢察官如不服本判決，應於收受送達後10日內向本院提出上訴書
狀，其未敘述上訴之理由者並得於提起上訴後10日內向本院補提
理由書（均須按他造當事人之人數附繕本）「切勿逕送上級法院
」。
被告不得上訴。
                                    書記官  廖麗蓮
中    華    民    國   100    年    1     月    19    日